【裁判字號】    95,台上,2218
【裁判日期】    951004
【裁判案由】    損害賠償
【裁判全文】
最高法院民事判決            九十五年度台上字第二二一八號
上  訴  人  辛○證券股份有限公司
法定代理人  丙○○
訴訟代理人  何榮源律師
參  加  人  壬○產物保險股份有限公司
法定代理人  丁○○
參  加  人  癸○安聯保險股份有限公司
法定代理人  戊○○
參  加  人  子○產物保險股份有限公司
法定代理人  己○○
參  加  人  丑○○○產物保險股份有限公司
法定代理人  庚○○
被 上訴 人  甲○○
訴訟代理人  林玠民律師
上列當事人間請求損害賠償事件，上訴人對於中華民國九十四年
十一月二十二日台灣高等法院第二審判決（九十三年度重上字第
二一號），提起上訴，本院判決如下：
    主  文
原判決關於命上訴人給付被上訴人新台幣一百七十九萬五千零八
十元本息及該訴訟費用部分廢棄，發回台灣高等法院。
    理  由
本件被上訴人主張：伊於民國八十三年八月二十三日在上訴人公
司忠孝分公司開立二四三五四號之證券帳戶，同時在世華聯合商
業銀行忠孝分行（下稱世華銀行）開立綜合存款帳戶，作為買賣
有價證券及買賣款項往來之用。乙○○為上訴人僱用之營業員，
於八十六年八月十六日擅自刻製伊印章辦理變更印鑑，新增一印
章任憑一式有效，乙○○持有新印章，伊持有舊印章。乙○○另
藉由變更伊通訊地址之方式，致伊不能收受對帳單，以盜賣伊集
保帳戶內股票，並將款項據為己有，詳如原判決附表（下稱附表
）一所載，乙○○應依民法第一百八十四條規定負賠償責任。上
訴人未盡監督之責，應依同法第一百八十八條第一項規定連帶負
責。上訴人尚違反證券交易法第六十二條第一、二項及證券經紀
商受託買賣有價證券辦法第一條、第六十條規定，屬民法第一百
八十四條第二項之違反保護他人法律之行為，亦應負侵權行為損
害賠償責任。又依證券交易法第一百五十一條及第一百五十八條
規定，伊與上訴人間屬委任關係，乙○○受僱於上訴人，並代理
上訴人履行與伊間之委任契約債務，伊因上訴人代理人盜賣股票
之行為受有損害，依民法第二百二十四條規定，上訴人應與自己
之故意負同一責任。從而依民法第五百四十四條、第五百七十七
條規定，上訴人亦應對伊因此所生損害負債務不履行損害賠償責
任。再者，上訴人另違反委託買賣證券契約第一條、證券經紀商
受託契約準則第十八條、證券商管理規則第三十七條暨證券商及
業務人員管理規則第十六條規定等公告及約定事項，依證券經紀
商受託契約準則第十八條約定，視為違背受託契約，上訴人亦應
負債務不履行責任。伊於九十年四月十二日發現股票遭乙○○盜
賣而短少，以該日收盤價為計算基準，受有新台幣（下同）六百
八十六萬八千一百三十七元之損害等情。爰依前述法律關係求為
命上訴人及乙○○連帶如數給付上開金額，並加給法定遲延利息
之判決（原審將第一審所為被上訴人敗訴之判決一部廢棄，改判
：(一)乙○○應給付被上訴人三百五十九萬零一百六十元本息。(二)
上訴人應給付被上訴人一百七十九萬五千零八十元本息。(三)上列
所命給付，於一百七十九萬五千零八十元本息範圍，如其中一人
為給付，就其給付範圍，另一人即免給付義務，並將被上訴人其
餘上訴駁回。被上訴人就其對上訴人及乙○○之上訴敗訴部分，
暨上訴人就其敗訴部分各自提起第三審上訴，被上訴人上訴部分
另結。乙○○就其敗訴部分未聲明不服，另被上訴人就其對第一
審共同被告寅○○、卯○○之上訴敗訴部分，均未聲明不服，已
告確定）。
上訴人及參加人則均以：被上訴人帳戶之營業員係訴外人辰○○
並非乙○○，被上訴人就乙○○盜賣股票之行為未舉證證明，且
係被上訴人或其母巳○○○委託乙○○代為處理股票買賣事務，
由乙○○指示上訴人公司營業員下單，乙○○並非執行上訴人所
賦予之營業員職務，而為被上訴人之代理人或受僱人，若因此發
生損害，應由被上訴人自負其責。被上訴人復於八十六年八月十
六日申請除原留印鑑外增加一新印鑑，且任憑其一均為有效，於
八十九年三月間申請開立信用帳戶，係憑新印鑑辦理，自屬有效
。系爭股票交易帳戶係巳○○○使用之人頭帳戶，即使乙○○盜
賣該帳戶股票，被上訴人並非被害人，自無請求權可言。縱認乙
○○盜領被上訴人之股票，乙○○直接指示辰○○買賣股票，亦
持有被上訴人之集保存摺及變更後之新印鑑，致上訴人公司員工
相信得由乙○○辦理該集保帳戶股票之提存匯撥，被上訴人亦與
有過失。另被上訴人自承有收受對帳單，對交易情形實難諉為不
知。若認被上訴人請求損害賠償有理由，則依民法第二百十三條
第一、二項規定，僅得請求被盜領股票之數額，尚不得直接請求
金錢賠償。參加人係擔保上訴人公司員工誠實保證保險，為輔助
上訴人而參加訴訟等語，資為抗辯。
原審將第一審所為被上訴人敗訴之判決一部廢棄，改判上訴人應
給付被上訴人一百七十九萬五千零八十元本息，無非以：被上訴
人於八十三年八月二十三日在上訴人公司開立二四三五四號之證
券帳戶，並在世華銀行開立綜合存款帳戶，作為買賣有價證券及
買賣款項往來之用。乙○○為被上訴人之堂姊，為上訴人之受僱
人等事實，為兩造所不爭，復有開戶申請書、世華銀行存摺等件
在卷可稽，堪信為真實。系爭股票帳戶為被上訴人所申設，縱該
帳戶委由他人操作或使用，此為被上訴人與操作使用人間之內部
關係，與上訴人無涉，被上訴人自屬被害人。查被上訴人在上訴
人公司開立系爭股票帳戶，僅使用一顆印鑑（篆體，下稱舊印鑑
），嗣變更增加一顆印鑑（楷體，下稱新印鑑），任憑一式有效
，有各該印文附卷足考。按一人使用一顆印鑑為常態，使用二顆
印鑑，任憑一式為有效，則屬變態事實，上訴人主張係被上訴人
所申請使用之變態事實，自應負舉證之責。上訴人自承提不出得
同時使用二印鑑，任憑一式有效之法令或契約依據，亦提不出系
爭變更印鑑之申請書為憑，足見其對被上訴人印鑑之管理，未盡
善良管理人之注意義務而有可歸責之事由，參以乙○○三次變更
被上訴人地址致生損害，上訴人自應負債務不履行之損害賠償責
任。次查被上訴人自開戶起即設址於台北市○○○路○段二七五
號五樓，嗣遭乙○○於八十七年十二月八日盜用新印鑑變更住址
為台北市○○○路○段八十七號十五樓，八十八年三月九日再變
更為台北縣淡水鎮○○街一二六巷七號二樓之一，同年六月二十
一日再變為台北市○○○路○段一三三巷九弄三十三號四樓（迄
九十年再變回最初原地址），有客戶基本資料變更申請書影本三
件足憑。即經函查發行股票公司係依變更後之地址寄發通知，亦
有旺宏電子股份有限公司函、中國信託商業銀行股份有限公司函
在卷可憑，可知發行股票公司並非全依最初地址發送通知書等資
料，則被上訴人主張其無法取得完整資料，尚非全然無稽。被上
訴人就系爭股票帳戶大都委由巳○○○或其他人進出操作，為兩
造所不爭，加以被上訴人經常出國，有入出境資料附卷可考。足
見被上訴人主張乙○○將不齊全之資料交其閱覽並據以申報所得
稅，其並無授權變更印鑑並領取股票等情為可採。按物因侵權行
為而受損害，請求金錢賠償，其目的在填補所生之損害，應回復
應有狀態，應將損害事故發生後之變動狀況考慮在內，故其價格
應以加害人應為給付之時為準，算定被害物價格時，應以起訴時
之市價為準，但被害人於起訴前曾為請求者，以請求時為準。被
上訴人主張其曾於九十年四月十二日為請求，固提出當日上訴人
列印之證券公司客戶查詢單及上訴人同年月十九日提供之開戶資
料為憑，但由此二文件內容觀之，尚不足以證明被上訴人有請求
賠償之意思，此外，被上訴人未能舉證以實其說，故其主張九十
年四月十二日曾為請求，尚不足採。從而上訴人主張應以同年十
月二十二日起訴時收盤價為計算損害之時點為可採，詳如附表二
所載，總計被上訴人所得主張之損害額為三百五十九萬零一百六
十元。按被上訴人與上訴人訂有委託買賣股票契約書，開設有股
票交易帳戶，為彼等所不爭，並有開戶申請書影本在卷可考，渠
等有委託契約存在，要可認定。被上訴人為客戶，當其下單買賣
股票，款券交割有關事宜，上訴人收取一定比率手續費，為眾所
週知，自應負善良管理人之注意義務。而印鑑為辨別客戶人別之
極重要徵信器物，款券領取唯此是賴，上訴人對印鑑之管理不夠
嚴謹，不建立管理辦法，任由職員變更印鑑，追加不同印鑑，同
時使用二不同形式印鑑，任憑一式有效，又無留存申請書以為查
考，徒增弊端，造成客戶受損，自有可歸責之事由，應負債務不
履行之損害賠償責任。但被上訴人長期收受不完整帳單資料，並
年年申報所得稅，有歷年申報資料附卷可考，又將最重要之集保
存摺任由乙○○持有使用，致使損害日見擴大，其與有過失，至
為灼然，酌情其與上訴人各應負百分之五十之責任，應減少上訴
人百分之五十賠償責任。按物因侵權行為而受損害，固以回復原
狀為原則，但債權人得請求支付回復原狀所必要之費用，以代回
復原狀，民法第二百十三條第三項定有明文。此項規定於八十九
年五月五日修正施行前應回復原狀者，亦適用之，民法債編施行
法第十三條定有明文。故上訴人抗辯被上訴人不得逕行請求金錢
賠償，尚不足採。查上訴人係因債務不履行致生損害於被上訴人
，應負損害賠償責任，被上訴人請求權時效為十五年，自八十六
年八月十六日印鑑被變更迄九十年十月二十二日起訴請求，未逾
十五年，其請求權時效，尚未消滅。綜上所述，被上訴人基於債
務不履行損害賠償之法律關係請求上訴人給付一百七十九萬五千
零八十元，及加給法定遲延利息，為有理由，應予准許。惟其與
乙○○所負債務相競合，且具有同一目的，應成立不真正連帶關
係，於一百七十九萬五千零八十元本息範圍，如其中一人為給付
，就其給付範圍，另一人即免給付義務等詞，為其判斷之基礎。
按證明應證事實之證據資料，並不以可直接單獨證明之直接證據
為限。凡先綜合其他情狀，證明某事實，再由某事實為推理，資
以證明應證事實，該證明某事實之間接證據，亦包括在內。依財
政部台北市國稅局大安分局函送被上訴人八十八、八十九年度綜
合所得稅股利憑單影本等資料顯示（見二審卷(二)七九至九七頁）
，被上訴人於申報八十八及八十九年度綜合所得稅時，分別提出
十三張及二十五張股利憑單申報所得。依八十八及八十九年度綜
合所得稅申報期間為各該次年之二月二十日至三月三十一日觀之
，足見被上訴人於八十九年及九十年間，確有收到其所投資之股
利憑單，要可認定。從而上訴人抗辯稱被上訴人歷次集保通訊地
址之變更，係經其同意乙節，似非無據。詎原審未詳予查明，遽
以上開理由為上訴人不利之判決，尚嫌疏略。次按判決理由項下
，應記載關於攻擊或防禦方法之意見，民事訴訟法第二百二十六
條第三項定有明文。法院為當事人敗訴之判決，而其關於攻擊或
防禦方法之意見有未記載於判決理由項下者，即為同法第四百六
十九條第六款所謂判決不備理由之違背法令。查上訴人於原審主
張，被上訴人集保帳戶內之股票係由集保公司保管，非由其公司
保管，而被上訴人主張乙○○盜賣其股票，果爾，乙○○盜賣股
票之侵權行為，與其跟甲○○間所訂立之買賣股票受託契約無關
（見二審卷(二)二六六頁），而攸關上訴人就乙○○盜賣股票之行
為，是否違反前述受託契約，自屬重要之防禦方法，然原審未於
理由項下說明其取捨之意見，遽認上訴人違反受託契約，即有判
決不備理由之違法。又原審採信被上訴人之主張，認其因乙○○
盜賣其集保帳戶內之股票而受有損害，然就被上訴人之損害與乙
○○之侵權行為間，暨上訴人管理印鑑疏失行為與乙○○盜賣股
票行為間，如何具有相當因果關係，原審並未詳其得心證之理
由，亦有可議。上訴論旨，指摘原判決關於其敗訴部分不當，聲
明廢棄，為有理由。
據上論結，本件上訴為有理由。依民事訴訟法第四百七十七條第
一項、第四百七十八條第二項，判決如主文。
中    華    民    國  九十五  年    十    月    四    日
                      最高法院民事第七庭
                          審判長法官  劉  延  村
                                法官  劉  福  來
                                法官  黃  秀  得
                                法官  吳  謀  焰
                                法官  李  寶  堂
      本件正本證明與原本無異
                                      書  記  官
中    華    民    國  九十五  年    十    月   十九   日
                                                      V


司法院資訊處製作；財團法人民間司法改革基金會備份。
